【裁判字號】    98,易,347
【裁判日期】    981214
【裁判案由】    妨害名譽
【裁判全文】
臺灣高雄地方法院刑事判決               98年度易字第347號
公  訴  人  臺灣高雄地方法院檢察署檢察官
被      告  乙○○
選任辯護人  許清連律師
            李錦臺律師
            陳奕全律師
上列被告因妨害名譽案件，經本院裁定交付審判（97年度聲判字
第19號），本院判決如下：
    主  文
乙○○無罪。
    理  由
一、被告乙○○前因涉嫌妨害名譽罪，經告訴人丁○○向臺灣高
    雄地方法院檢察署檢察官提出告訴，經該署檢察官於民國97
    年5 月27日為不起訴處分後（97年度偵字第13285 號），告
    訴人不服，聲請再議，復經臺灣高等法院檢察署檢察長於97
    年7 月1 日，以97年度上聲議字第924 號處分書認再議無理
    由而駁回再議，告訴人於收受上開駁回再議處分書後仍有不
    服，乃向本院聲請交付審判，經本院以尚有證人己○○、戊○○未予傳訊調查，於97年12月8 日以97年度聲判字第19號
    裁定交付審判確定。
二、告訴意旨略以：被告乙○○與告訴人丁○○之子陳東靖間因
    租屋糾紛及拆除違建問題生有嫌隙，被告竟意圖散布於眾，
    於民國96年9 月27日某時許，在高雄市苓雅區○○○路187
    號高雄市議會蕭永達議員服務處，以標題為：「敬告各房東
    與各報媒體～政治惡勢力之迫害～新聞稿～執政黨大老仗勢
    縱子欺壓百姓～公權力做人情～公權力淪為私人政治工具～
    」、內容為：「執政黨大老現任中山大學教授丁○○，因在
    各屆執政黨選舉中均以崇高學者之姿扮演推手的腳色（現為
    謝長廷競選總部幕僚成員其目的不想而知），也因此累積豐
    富政治資源與人脈，惟以其身為社會權高望重且為人師表之
    身分，不僅未能善教其子陳東靖還不顧其子違反社會公義契
    約誠信，更如政治流氓般假借公權力欲行賴帳之實……孰料
    恩將仇報不但隔日非但沒去繳款反至警察局報案告屋主侵占
    （非告訴乃論移案地檢署後吃案沒有下文）且更甚於憑藉其
    父與市長陳菊有私人交情（其店開幕實有來剪綵與賀匾）並
    與高雄市政府工務局長有師生情誼之關係，至今仍不斷暗中
    施壓…唯工務局長吳宏謀宥於師生情誼或不明事情原委循私
    漠視事實，不僅不予理會陳情事實更藉職權強加壓力予下屬
    ，強勢要求下屬以超高效率（最速件工務字0000000000）強
    制執行，展現十足蠻橫官僚作風，藉公權力假公濟私淪為其
    父子之打手…其子蠻橫無理並使詐術無誠信可言所憑藉的不
    外乎是其父所有的一股政治惡勢力當靠山…其父子不僅不理
    會甚而還不斷仗勢以昧於事實之指控檢舉濫用公權力以達私
    人目的，而其父表面上推諉則不斷運用其在執政黨內多年經
    營政治人脈勢力欺壓屋主欲任其子予取予求…有此不明是非
    仗勢欺人枉為師表之人為父，亦將誤使其子更有恃無恐進而
    視社會公理、公義為無物，這事件始末實為另一種型式的政
    治暴力迫害，其行徑和以惡勢力魚肉鄉民之流氓何異……」
    之陳情稿等文字（下稱系爭陳情稿），足以毀損告訴人之個
    人社會評價。因認被告涉有刑法第310 條第2 項加重誹謗罪
    嫌云云。
三、按被告以外之人於審判外之言詞或書面陳述，除法律有規定
    者外，不得作為證據；又被告以外之人於審判外之陳述，雖
    不符第159 條之1 至第159 條之4 之規定，但經當事人於審
    判程序同意作為證據，法院審酌該言詞陳述或書面陳述作成
    時之情況，認為適當者，亦得為證據；當事人、代理人或辯
    護人於法院調查證據時，知有第159 條第1 項不得為證據之
    情形，而未於言詞辯論終結前聲明異議者，視為有前項之同
    意，刑事訴訟法第159 條第1 項、第159 條之5 規定甚明。
    經查，本判決後開所引用之各該被告以外之人於審判外之陳
    述（包括書面陳述），雖屬傳聞證據，惟業經被告、辯護人
    及檢察官於審理期日時均表示無意見而不予爭執，且迄至言
    詞辯論終結前亦均未聲明異議，本院審酌上開證據資料製作
    時之情況，尚查無違法不當之瑕疵，亦認為以之作為證據應
    屬適當，故揆諸前開法律規定與說明，爰逕依刑事訴訟法第
    159 條之5 規定，認前揭證據資料均例外有證據能力。
四、按犯罪事實應依證據認定之，無證據不得認定其犯罪事實；
    又不能證明被告犯罪者，應諭知無罪之判決，刑事訟訴法第
    154 條第2 項、第301 條第1 項分別定有明文。次按認定不
    利於被告之事實，須依積極證據，苟積極證據不足為不利於
    被告事實之認定時，即應為有利於被告之認定，更不必有何
    有利之證據；又事實之認定，應憑證據，如未能發現相當之
    證據，或證據不足以證明，自不能以推測或擬制之方法，以
    為裁判之基礎；且認定犯罪事實所憑之證據，無論直接或間
    接證據，其為訴訟上之證明，須達於通常一般之人均不致有
    懷疑，而得確信其為真實之程度者，始得據為有罪之認定，
    倘其證明尚未達到此一程度，而有合理之懷疑存在時，尚難
    為有罪之認定基礎，最高法院30年上字第816 號判例、40年
    臺上字第86號、76年臺上字第4986號分別著有判例。
五、告訴意旨認被告涉犯前揭犯嫌，無非係以證人己○○、戊○○之證述，房屋租賃契約書、存證信函、高雄市政府工務局
    函、處理新違章建築處分書、拆除違建照片、系爭陳情稿影
    本及傳真本為其論據。訊據被告固坦承與告訴人之子陳東靖
    間因租屋糾紛及拆除違建問題，確有於96年9 月27日某時許
    ，在高雄市苓雅區○○○路187 號高雄市議會蕭永達議員服
    務處持系爭陳情稿向該服務處主任楊棋樹陳情，惟堅詞否認
    有何誹謗罪犯行，辯稱：伊僅持1 份系爭陳情稿去陳情，並
    未交與其他任何人，應無散布於眾之事實。
六、按刑法第310 條第2 項之加重誹謗罪，係以散布文字圖畫等
    方法，犯同條第1 項所定「意圖散布於眾而指摘或傳述足以
    毀損他人名譽之事」之罪，為其構成要件。所謂意圖散布於
    眾，係指意圖散發或傳布於不特定之多數人而言；如僅傳達
    、告知於特定之人，或向特定機關陳述，即不足以當之。被
    告如僅將不實消息告知有利害關係之特定人，並未散發或傳
    布於不特定之多數人或大眾，則與刑法第310 條第1 項之構
    成要件不相適合（最高法院88年度臺非字第21號、89年度臺
    非字第126 號、89年度臺非字第139 號判決意旨參照）。經
    查：
   1、被告與告訴人之子陳東靖間因租屋糾紛及拆除違建問題生
      有嫌隙，遂撰寫標題、內容如前揭所載之系爭陳情稿，於
      96年9 月27日某時許，在高雄市苓雅區○○○路187 號高
      雄市議會蕭永達議員服務處，持向該服務處主任楊棋樹陳
      情，並由楊棋樹親收乙節，業據被告所不爭，核與告訴人
      之指訴、證人楊棋樹、己○○、甲○○於審理時之證述相
      符，並有系爭陳情稿電腦列印原本、房屋租賃契約書及雙
      方相關之存證信函、高雄市政府工務局函、高雄市政府工
      務局96年5 月9 日高市工違笭字第1124號處理新違章建築
      處分書稿、苓雅區○○○路107 、109 號執行拆除照片11
      張（見他字卷第2-32頁）、高雄市苓雅區○○○路107 、
      109 號違建處分流程及資料表及其附件（均影本）在卷可
      稽（見本院卷第71-97 頁），此部分事實應可認定。
   2、系爭陳情稿寫有「中山大學教授丁○○」文字，顯足以令
      人知被告於系爭陳請稿內指述之人為告訴人無誤。又系爭
      陳情稿內載述之「政治流氓」、「假公濟私」、「魚肉鄉
      民之流氓」等文字，衡諸一般經驗法則，均帶有負面之評
      價，並使受辱罵人在精神、心理感受到難堪、不快，足以
      貶損受辱罵人之人格，是被告將上開內容繕打於系爭陳情
      稿上著為文字，遞交蕭永達議員服務處主任楊棋樹，顯足
      以貶損告訴人之名譽無訛。
   3、被告於96年9 月27日將系爭陳情稿直接遞交證人即蕭永達
      議員服務處主任楊棋樹，由其收受乙節，業如前述。證人
      楊棋樹旋因證人甲○○之要求，而影印1 份交給證人甲○○，復由證人甲○○於同日以傳真方式交與證人丙○○，
      委其轉交告訴人，嗣證人丙○○即將系爭陳情稿交給告訴
      人等節，業據證人楊棋樹於審理時證稱：「接到系爭陳情
      稿時，因為我們服務處的宗旨就是希望能夠和解，後來我
      就有請拆除大隊的余大隊長過來，希望能夠雙方和解不要
      弄僵。是我主動找拆除大隊余大隊長的。被告送系爭陳情
      稿去的時候，並不知道拆除大隊余大隊長會來。被告只是
      將新聞稿拿給我而已。大隊長有向我要系爭陳情稿，我有
      當場給他，我是拿影本給大隊長。沒有將這份新聞稿交給
      別人或媒體。蕭永達議員並無看過系爭陳情稿。被告只有
      拿一份來。我就將這份影印完拿給甲○○。後來被告沒有
      再行傳真新聞稿到我們的服務處。」等語（見本卷第125-
      133 頁）；又證人甲○○於偵查及審理時均證述：其於96
      年是擔任高雄市政府違章處理大隊大隊長。96年9 月27日
      是楊棋樹跟其表示有一位乙○○先生陳情，其過去蕭議員
      的服務處時，乙○○也在場。當時看過系爭陳情稿正本，
      是其主動跟楊棋樹要系爭陳情稿影本的，因覺得內容不是
      很實在，又知道丙○○是丁○○的學生，想透過丙○○讓
      丁○○知道這事。拿回去之後，當天下午5 時11分就傳真
      給丙○○。其只有傳真給丙○○，並無傳真給其他人或將
      這份資料的正本、影本轉給其他人過等語（見他字卷第59
      -60 頁、本院卷第54-6 3頁）；另證人丙○○於審理時亦
      證稱：「有看過系爭陳情稿，是甲○○打電話給我，問我
      有沒有去上丁○○老師的課，並請我轉交給丁○○。系爭
      陳情稿給丁○○以外，沒有給其他單位、機關、人。甲○○電話中也沒有要我轉交給除丁○○以外的其他人」等語
      綦詳（見本院卷第63-6 7頁）；告訴人於偵查及審理時同
      稱：系爭陳情稿係丙○○拿傳真的原稿給伊等語明確（見
      他字卷第38-39 頁、本院卷第141 頁），並有系爭陳情稿
      傳真本原本存卷為證，準此，則被告遞交系爭陳情稿予證
      人楊棋樹後，經手該陳情稿之人員僅有證人楊棋樹、甲○○、丙○○，即到達告訴人之手，則被告之行為是否該當
      於散發或傳布於不特定之多數人或大眾，誠屬可疑。
   4、又基上證人楊棋樹、甲○○、丙○○所述，當日被告事先
      並不知證人甲○○會在蕭永達議員服務處，係證人楊棋樹
      主動要求證人甲○○到場，且亦係證人甲○○主動要求證
      人楊棋樹影印系爭陳情稿1 份供其轉交證人丙○○，足見
      被告應無主動將系爭陳情稿交與蕭永達議員或證人楊棋樹
      以外之人。再者，證人楊棋樹於審理時亦證述：「是我說
      陳情要有書面資料，所以被告才寫系爭陳情稿的。被告到
      服務處遞交系爭陳情稿時，是表明要陳情，要給我參考，
      沒說其他有的沒的，也沒有請我們通知媒體來處理。」等
      語（見他字卷第68頁、本院卷第126-131 頁）；而證人甲○○於審理時也證稱：被告當天在現場與其沒有什麼交談
      ，也沒有要求其將系爭陳情稿交給他人或其他媒體等語甚
      詳（見本院卷第62-63 頁），故被告主觀上確僅欲持系爭
      陳情稿前往蕭永達議員處陳情無訛，是其所辯，自非無據
      。若被告有意將系爭陳情稿散布於眾，大可請求證人楊棋
      樹通知媒體或主動交給證人甲○○，但被告卻捨此些動作
      而不為，從而，被告既僅將系爭陳情稿傳達、告知於特定
      之證人楊棋樹，非其主動提供與證人甲○○，已詳如前述
      ，應認其無散發或傳布不實事項之主觀意圖，尚難僅以系
      爭陳情稿上有「敬告各房東與各報媒體」、「新聞稿」等
      文字，率作對被告不利之認定。
   5、證人己○○雖於審理時證述：「我與告訴人係很久的朋友
      ，被告係因與陳東靖發生糾紛時，告訴人太太要我出來協
      調，我才認識。被告去過我家，和解書上也有寫我家住址
      。我曾在一、二年前在信箱拿東西出來的時候看過系爭陳
      情稿，是在系爭陳情稿上記載日期後約一個禮拜之內拿到
      的。當時是A4的紙張一樣大放在一起，沒有訂在一起，用
      信封裝著，但是否經過郵局寄出，我不太有印象了。信封
      上有寫我的住址及姓名，但沒有寫其他東西。」等語（見
      本院卷第27-33 頁）。而證人戊○○固於審理時亦陳述：
      「我有看過系爭陳情稿，是1 位朋友放在我公司高雄市○○○路176 號4 樓之1 的信箱，並打電話告訴我說有1 份
      資料在我信箱裡，要我有空去拿。我是陳菊加值產業後援
      會的會長，我朋友是後援會的會員，他都叫我會長，至於
      名字我忘記了。當初收到的時候沒有用信封，直接放置在
      我的信箱。沒有記載我的名字。」等語（見本院卷第34-3
      9 頁）。然查，證人己○○亦陳稱：「我收到約2 、3 天
      後去問告訴人為何有這張傳單」等語甚詳（見本院卷第32
      頁），顯見告訴人於96年12月4 日提起本件告訴之前，最
      遲於系爭陳情稿上所載日期「2007/09/21」之一個禮拜內
      ，即96年10月2 日時，已自其認識多年之朋友己○○處獲
      悉有系爭陳情稿之存在，衡諸常情，此等可證被告涉犯誹
      謗罪行之證據資料，告訴人當盡力提供檢察機關以維名譽
      ，但告訴人卻於97年1 月4 日受檢察事務官詢問系爭陳情
      稿從何而來時，僅指訴從丙○○處取得，而未指陳尚有證
      人己○○及除丙○○所轉交以外之其他系爭陳情稿存在可
      佐其詞，此有當日偵查筆錄存卷為憑（見他字卷第38-39
      頁），並經本院勘驗該次偵訊筆錄無誤，有檢察事務官於
      97 年1月4 日詢問告訴人之錄音光碟勘驗報告附於本院卷
      第210-211 頁可考。又證人戊○○同證稱：「拿到之後，
      我有拿給丁○○看。他有看完，看完之後就收起來，沒有
      還給我。」等語（見本院卷第35-3 6頁），則告訴人手上
      既另有自證人戊○○處取得之他份系爭陳情稿，為何亦從
      未提出作為證據。從而，告訴人於提出告訴前早知有證人
      己○○、以及他份系爭陳情稿之存在，卻遲至提出再議聲
      請時，始主張尚有證人己○○、戊○○可供調查，有告訴
      人刑事再議聲請狀存於臺灣高等法院高雄分院檢察署97年
      度上聲議字第924 號卷第7 頁供參，並迄至本件言詞辯論
      終結前均未提出證人戊○○所交付之系爭陳情稿，凡此告
      訴人不合常情之作為，均使本院對於證人己○○、戊○○
      之上開證詞，產生證述不實之懷疑。再者，證人戊○○復
      稱：「我只認識告訴人，不認識被告，也沒見過面。我公
      司住址與我住家住址不相同。在我擔任陳菊加值後援會的
      會長，乙○○沒有有加入這個後援會。」等語詳盡（見本
      院卷第34-35 、39），則被告要如何查知素不相識之證人
      戊○○公司之住址，顯有疑問，而遍查全卷亦無相關證據
      證明被告知悉證人戊○○位於高雄市○○○路公司住址或
      係被告致電證人戊○○去信箱取資料，故尚難直接認定係
      被告置放系爭陳情稿於證人戊○○公司信箱處。
   6、再細觀告訴人所提系爭陳情稿之傳真本正本，左上方有傳
      真接收電話號碼「0000000 」，右上方另有傳真發送電話
      號碼「000000000 」，而「0000000 」號電話用戶名稱為
      高雄市政府建設局，「00-0000000」號電話用戶名稱則為
      高雄市政府工務局違章建築處理大隊，分有上揭系爭陳情
      稿傳真本原本、中華電信資料查詢6 張在卷可查（見他字
      卷第45-46 、52-55 頁）。輔以證人甲○○於審理時證述
      ：「我是用辦公室傳真機號碼0000000 傳真給丙○○」等
      語（見本院卷第62頁）；證人丙○○也於審理時證稱：「
      0000 000號碼確實是我們局裡常用之號碼，這支傳真機放
      在秘書室，所以局裡每個人都可以使用。甲○○有打電話
      給我說要傳真給我，過了3 分鐘之後我就過去秘書室等，
      當時已經傳真過來了。」等語詳明（見本院卷第65頁），
      足徵上開2 支傳真號碼及傳真機所在之處所，均為公眾得
      出入之場合，且證人丙○○已陳稱未一直在傳真機旁等候
      證人甲○○傳真系爭陳情稿乙節明確，不無於上揭傳真過
      程中，遭他人取得系爭陳情稿之可能。是以，證人己○○
      前揭雖稱被告知悉其地址，然既有他人可能取得系爭陳情
      稿，即非可認就係被告將系爭陳情稿放置在證人己○○信
      箱內。另外，觀諸卷存告訴人與被告分提之系爭陳情稿傳
      真本及電腦列印本（均置於本院卷末之證物袋中），於電
      腦列印本第一頁右上角有以黑色筆將「新聞稿」等字劃叉
      ，最末頁下方則以藍色筆手寫「TO：余大隊長」等字，而
      傳真本則無。然查，就「新聞稿」等字劃叉部分，容有可
      能係因當時傳真技術之限制，而未於傳真紙上顯示出來，
      而手寫「TO：余大隊長」等字部分，業據證人楊棋樹於審
      理時證稱：「TO：余大隊長是我寫的」、「可能是我影印
      後再寫上去的」等語（見本院卷第181 頁），復佐以證人
      楊棋樹、甲○○及丙○○前開證述系爭陳情稿之轉交過程
      ，應認上開系爭陳情稿傳真本及電腦列印本係屬同一份無
      誤，無從據此認有數份之系爭陳情稿存在。
七、綜上，本件告訴人所為之指訴既有前開瑕疵，且證人己○○
    、戊○○所為證詞要非無疑，而被告所辯情詞，亦非全無可
    信，則被告是否涉犯妨害名譽之罪，即存有合理懷疑，本院
    憑卷內告訴人之指訴與所提證據，尚無法獲致被告有罪之確
    信。此外，本院復查無其他積極證據足認被告有告訴人所指
    之前述犯行，揆諸前開說明，自應為無罪之諭知。。
據上論斷，應依刑事訴訟法第301 條第1 項，判決如主文。
本案經檢察官鄧怡君到庭執行職務。
中    華    民    國    98    年    12    月    14    日
              刑事第十七庭  審判長法  官  陳建和
                                  法  官  陳君杰
                                  法  官  余銘軒
以上正本證明與原本無異。
如不服本判決應於收受送達後10日內向本院提出上訴書狀，並應
敘述具體理由；如未敘述上訴理由者，應於上訴期間屆滿後20日
內向本院補提理由書（均須按他造當事人之人數附繕本）「切勿
逕送上級法院」。
中    華    民    國    98    年    12    月    14    日
                                  書記官  吳書逸


司法院資訊處製作；財團法人民間司法改革基金會備份。
